臺灣臺中地方法院刑事判決　　　　　　　96年度訴字第3436號
公　訴　人　臺灣臺中地方法院檢察署檢察官
被　　　告　甲○○
選任辯護人　胡修齊律師
上列被告因偽造有價證券案件，經檢察官提起公訴（九十六年度
偵字第三二○六號），本院判決如下：
    主    文
甲○○無罪。
    理    由
一、公訴意旨略以：(一)被告甲○○於民國九十三年間貸予告訴人
    陳學稚（原名：乙○○）約新臺幣（下同）二百萬元，為避
    免告訴人持支票使用增加債務影響債權之實現，乃要求告訴
    人將伊向兆豐商業銀行股份有限公司南彰化分行（以下簡稱
    兆豐銀行）申請開立之帳號：000000000號支票帳
    戶而領用之支票號碼為ＣＥ0000000號、ＣＥ000
    0000號、ＣＥ0000000號之空白支票三張（均已
    蓋妥告訴人印文），交由其保管。之後，因告訴人僅償還約
    一百萬元借款，經被告向伊催討無著，被告乃基於意圖供行
    使之用，而偽造有價證券之接續犯意，於九十五年十一月前
    某日，在其住處，未經告訴人之授權，逕行擅將上開前二紙
    空白支票（支票號碼為ＣＥ0000000號、ＣＥ000
    0000號），分別偽填發票日為九十五年十一月一日、九
    十五年十一月六日；金額為十五萬元、三十五萬元後，再將
    之持以行使交付予臺灣銀行股份有限公司水湳分行，委託該
    銀行代為取款後，存入其向該銀行申請開立之活期存款帳戶
    內，憑資兌現。告訴人為確保其信用，在經兆豐銀行告知後
    ，先後自行存入十五萬元、三十五萬元至伊上開支票帳戶內
    ，使上開二紙支票得以順利兌現。告訴人隨於九十五年十一
    月八日委請案外人陳浩華律師代為寄發律師函，告知被告不
    得再未經授權，簽發另一紙空白支票（支票號碼為ＣＥ00
    00000號）。該律師函經不知情之案外人即被告配偶郭
    縈淇收受後，被告已知上開訊息。其竟仍將該紙空白支票，
    承前同一接續犯意，偽填發票日為九十五年十二月一日、金
    額為十五萬元後，以上開同一方式，持以行使兌現，致告訴
    人不得已而謊報該紙支票遺失，掛失止付，始未讓該紙支票
    得以兌現，以確保權益。(二)因認被告涉有刑法第二百零一條
    第一項偽造有價證券罪嫌云云。
二、(一)按犯罪事實應依證據認定之，無證據不得認定犯罪事實；
    又案件不能證明被告犯罪者，應諭知無罪之判決，刑事訴訟
    法第一百五十四條第二項、第三百零一條第一項分別定有明
    文。(二)認定不利於被告之事實，須依積極證據，苟積極證據
    不足為不利於被告事實之認定時，即應為有利於被告之認定
    ，更不必有何有利之證據；另告訴人之告訴，係以使被告受
    刑事訴追為目的，是其陳述是否與事實相符，仍應調查其他
    證據以資審認；又認定犯罪事實所憑之證據，雖不以直接證
    據為限，間接證據亦包括在內；然無論直接或間接證據，其
    為訴訟上之證明，須於通常一般之人均不致於有所懷疑，而
    得確信其為真實之程度者，始得據之為有罪之認定；另刑事
    訴訟法第一百六十一條已於九十一年二月八日修正公布，其
    第一項規定：檢察官就被告犯罪事實，應負舉證責任，並指
    出證明之方法。因此，檢察官對於起訴之犯罪事實，應負提
    出證據及說服之實質舉證責任。倘檢察官所提出之證據，不
    足為被告有罪之積極證明，或其指出證明之方法，無從說服
    法院以形成被告有罪之心證，基於無罪推定之原則，自應為
    被告無罪判決之諭知，業分經最高法院三十年上字第八一六
    號、五十二年台上字第一三○○號、七十六年台上字第四九
    八六號、九十二年臺上字第一二八號著有判例。
三、公訴人認被告涉有偽造有價證券罪嫌，無非係以：被告坦承
    有於上開時地，簽發上開三紙支票，並持以行使之事實，證
    人即告訴人乙○○於偵查中之結述，上開遭被告兌現之前二
    紙支票二紙，及退票理由單、律師函、掛號郵件收件回執各
    一紙（均為影本）等情為據。
四、訊據被告固不否認：曾於上開時地，簽發上開三紙支票，並
    持以行使兌現。其中前二紙面額共計五十萬元之支票，有獲
    兌現，最後一紙面額十五萬元之支票，並未獲兌現之事實，
    惟堅決否認有何偽造有價證券之犯行，辯稱：本案係因告訴
    人於九十五年六月九日，向其借款五十萬元。當時雙方約定
    每月利息三萬元，告訴人並告知其：伊可於九十五年十月一
    日、六日，分別償還十五萬元、三十五萬元之本金，並可於
    九十五年十二月一日，償還十五萬元之利息。其始於九十五
    年六月九日，在出借五十萬元予被告時，經被告同意及授權
    ，當場簽發上開三紙支票。之後，其再依期將之持以行使兌
    現。本案純係因事後被告僅同意償還五十萬元借款本金，爭
    執十五萬元之利息過高，而不願意償還該十五萬元利息，始
    謊報該紙支票遺失，掛失止付，不讓該紙支票順利兌現，並
    寄發上開律師函，再提出本件告訴。故其並無偽造有價證券
    及行使有價證券之犯行（參本院卷第四一頁、第四六頁至第
    四八頁）等語。
五、經查：(一)證人陳學稚雖於本院審理時，結稱：當初伊與被告
    係約定：由伊向被告借用之五十萬元，伊用開立本票之方式
    償還借款予被告。故該筆五十萬元借款與上開三紙空白支票
    並無關連。但因被告說將上開三紙空白支票交付予其保管，
    比較安全，伊即交付上開三紙空白支票予被告保管（參本院
    卷第三五頁、第三八頁）云云。然衡諸現今坊間常見之私人
    借款習慣，概以事先開立日後方便提領之支票，作為日後償
    還借款之工具，並開立借款人為發票人之本票作為借款之擔
    保。鮮少有借款人會捨棄便利之債務人支票不用，而以債務
    人為發票人之本票，作為日後償還借款之工具。足見證人陳
    學惟上開結述，顯與一般民間私人借款之常情不符。(二)證人
    陳學稚於本院審理時，結稱：伊僅將上開三紙已蓋用伊印文
    之空白支票交付予被告保管，並未授權被告可以填載該三紙
    空白支票之發票日與金額，並持以行使（參本院卷第三八頁
    ）云云。然證人陳學稚係於九十六年一月二十二日，具狀向
    臺灣臺中地方法院檢察署提出本件告訴等情，有刑事告訴狀
    一份附於偵查卷第五頁、第六頁可參。而證人陳學稚於提出
    本件告訴後，隨於同年二月六日與被告達成民事和解，並簽
    立承諾書交付予被告等情，除據伊於偵查中指述在卷（參偵
    查卷第一九頁、第二○頁）外，並有被告所提由證人陳學稚
    所簽立之承諾書影本一紙附於偵查卷第二一頁可參。復依該
    紙承諾書第二條約定所載：證人陳學稚表示對被告及其配偶
    ，對之前之事，表示歉意，純屬誤會。倘證人陳學稚上開結
    述屬實，伊又何以於提出本件告訴後，隨與被告達成民事和
    解，並簽立承諾書對被告表示歉意，並認伊對被告簽發上開
    三紙支票，持以行使兌現之事，有所誤會？由此足認證人陳
    學稚上開結述（並未授權被告可以填載該三紙空白支票之發
    票日與金額，並持以行使），是否確與事實相符，顯非無疑
    。(三)證人陳學稚於本院審理時，結稱：上開三紙空白支票係
    因伊積欠被告債務，始應被告之要求，與其他十二紙空白支
    票，一併交付予被告保管。被告說這樣比較安全，但伊當時
    知道上開三紙支票只要經被告填載發票日及金額後，即可持
    以行使兌現。又伊係臺灣大學醫學系畢業，目前為執業醫師
    ，早於二十年前，即曾開立支票帳戶使用支票（參本院卷第
    三四頁、第三九頁、第四○頁）等語。準此，依證人陳學稚
    之年紀、智識、學經歷及社會歷練，倘伊確實未授權被告可
    以在上開三紙空白支票上，代為填載發票日及金額，則伊又
    何以會在明知：該三紙空白支票在經伊蓋用印文後，僅需由
    被告代為填載發票日及金額後，即可持以行使兌現之情狀，
    仍同意將該三紙空白支票交付予被告保管？故證人陳學稚上
    開結述（並未授權被告可以填載該三紙空白支票之發票日與
    金額，並持以行使），顯與常情有悖，是否確與事實相符，
    實屬可疑。(四)被告辯稱：告訴人係於九十五年六月九日，向
    其借款五十萬元，當時雙方約定每月利息三萬元。而告訴人
    業於九十五年十一月一日、同年月六日，以先後自行存入十
    五萬元、三十五萬元至伊上開支票帳戶內，使該二紙支票順
    利兌現之方式，償還上開五十萬元借款本金等語，除核與證
    人即告訴人陳學稚於本院審理時之結述（參本院卷第三三頁
    、第三五頁）相符外，並有被告所提借貸契約書影本一紙（
    係以告訴人與由案外人即被告配偶郭縈淇擔任登記負責人、
    由被告擔任實際負責人之世震實業有限公司為該契約之當事
    人）附於本院卷第一六○頁可參。準此，倘證人陳學稚確未
    授權被告代為填載上開前二紙之空白支票（支票號碼為ＣＥ
    0000000號、ＣＥ0000000號）之發票日與金
    額，伊事後又何以要先後自行將該十五萬元、三十五萬元之
    票款存入伊上開支票帳戶內，使該二紙支票得以順利兌現？
    (五)基上等情，堪認被告辯稱：本案係因證人陳學稚事後僅願
    意償還上開五十萬元之借款本金，而不願意支付事先所約定
    之十五萬元高額利息，始謊報上開第三紙支票（支票號碼為
    ＣＥ0000000號）遺失，掛失止付，並寄發上開律師
    函，再提出本件告訴一節，應非虛構之詞，堪值採信。(六)綜
    上所述，被告上開所為，固屬可議。惟因證人即告訴人陳學
    稚所為之結述（指訴），核與常情有悖，尚難徒以伊所為之
    有瑕疵結述（指訴），即率認被告確有公訴人所指上開犯行
    。是本院綜合公訴人所提出之上開證據及卷內之所有直接及
    間接證據後，認為尚無法達到令通常一般之人均不致於有所
    懷疑，而得確信被告確有公訴人所指上開犯行。此外，復查
    無其他積極確切之證據，足資證明被告確有上開犯行。揆諸
    上開說明意旨，自應為被告無罪之諭知。
六、至被告曾於九十五年六月九日，因出借證人陳學稚五十萬元
    本金，並向證人陳學稚收取至九十五年十一月八日止之每月
    三萬元共計十五萬元之利息，而涉有刑法第三百四十四條重
    利罪嫌，及證人陳學稚於九十五年十一間，既明知上開第三
    紙支票（支票號碼為ＣＥ0000000號），並非遺失，
    而係由伊交付予被告保管。伊竟謊報該紙支票遺失，掛失止
    付，致令該紙支票經提示，未獲兌現，而涉有刑法第一百七
    十一條準誣告罪嫌。為免日後判決認定有所歧異，宜由檢察
    官待本案判決確定後，再行依法處理，附予敘明。
據上論斷，應依刑事訴訟法第三百零一條第一項，判決如主文。
本案經檢察官林俊杰到庭執行職務。
中　　華　　民　　國　　96　　年　　12　　月　  19　　日
                　刑事第六庭  審判長  法  官　洪俊誠
                                      法　官　戴博誠
                                      法　官　唐敏寶
以上正本證明與原本無異。
如不服本判決，應於送達後十日內向本院提出上訴狀（須附繕本
及具體理由），上訴於臺灣高等法院臺中分院。
上訴書狀如未敘述理由，應於上訴期間屆滿後20日內補提理由書
狀於本院。（應敘述具體理由並附繕本）。
                                      書記官　賴玉真
中　　華　　民　　國　　96　　年　　12　　月　  19　　日
